臺灣高等法院高雄分院刑事判決　　　 93年度上更(一)字第2號
上　訴　人
即　被　告　甲○○
選任辯護人　謝嘉順律師
上列上訴人因傷害致死案件，不服臺灣高雄地方法院88年度訴字
第1094號中華民國89年01月28日第一審判決（起訴案號：臺灣高
雄地方法院檢察署88年度偵字第9997號，暨移送原審併案審理案
號：同署88年度偵字第15662 號），提起上訴，判決後經最高法
院發回更審，本院判決如下：
      主  文
原判決撤銷。
甲○○傷害人之身體，處有期徒刑壹年。
    事      實
一甲○○與林金燕於民國86年9 月間經法院公證結婚，為家庭暴
  力防治法第3 條第1 款所指家庭成員之配偶關係，共同居住於
  高雄縣仁武鄉仁福村橫山2 巷11號，向來意見不合。緣甲○○
  懷疑其胞兄李文川曾接獲之恐嚇信，係林金燕所寫，於87年7
  月18日下午6 時許，下班返回上址，甲○○即以上開恐嚇信函
  之事質問林金燕，2 人因而在住處客廳發生激烈爭執，林金燕
  隨即進入房內拿取破玻璃朝甲○○劃割，致甲○○右手指被割
  傷，甲○○氣憤已極，竟基於普通傷害之故意，出手推打林金
  燕胸部，致林金燕重心不穩，往後傾倒，頭部左側撞擊石材質
  沙發，待林金燕受創爬起，再接續出手捶打林金燕胸部2 下，
  使林金燕因腦部受創，引發左側前頭部、左眼上方皮下出血、
  外傷性腦蜘網膜下出血之傷害。甲○○則因手指受傷，遂自行
  僱車前往高雄市楠梓區健仁醫院就診。嗣甲○○於同年月22日
  下午5 時許返回住處，發現林金燕倒坐於上址屋外廁所處，送
  醫後不治死亡。
二案經被害人之胞兄乙○○告訴，並經高雄縣政府警察局仁武分
  局報請臺灣高雄地方法院檢察署檢察官相驗後偵查起訴；暨該
  署檢察官移送併案審理。
    理      由
一訊據上訴人即被告甲○○（下稱被告）對於被害人原係其髮妻
  ；及於右揭時、地，因質問被害人寫信恐嚇其胞兄李文川，而
  與被害人發生激烈爭執，嗣被害人持破玻璃將伊之右手指割傷
  ，伊撥開被害人後，被害人即坐在石材質沙發上一言不發，伊
  隨即僱車前往健仁醫院治療。迄同年月22日下午5 時許，伊返
  家始發現被害人倒坐於上址屋外廁所處，將之送醫後即已死亡
  等情，固供承不諱。惟矢口否認有何普通傷害之犯行，辯稱：
  伊未推打被害人，當時被害人頭部亦未撞擊石材質沙發，不知
  被害人為何發生死亡之結果云云。經查：
(一)本件被害人係於87年7 月22日下午5 時許，在高雄縣仁武鄉仁
  福村橫山2 巷11號住處後面之廁所內為被告發現，於同日下午
  6 時5 分許以救護車送至高雄市楠梓區健仁醫院，抵達醫院時
  已無呼吸、脈膊、血壓，呈無生命現象，經施以心肺復甦術、
  強心針之急救，於同日下午6 時35分不治死亡之事實，業經證
  人李美月、健仁醫院醫師盧縣一分別在原審審理中結證明確，
  並有健仁醫院急診病歷表在卷可稽。又被害人係因外傷性顱內
  出血死亡，而被害人死亡前受有左側前頭部、左眼上方皮下出
  血、外傷性腦蜘網膜下出血等傷害之事實，業據檢察官督同法
  醫師裴起林勘、複驗後，並將被害人腦髓等臟器送請法務部法
  醫研究所鑑定屬實，製有勘驗筆錄、複驗解剖紀錄報告、相驗
  屍體證明書、法務部法醫研究所（87）法醫所醫鑑字第0798號
  鑑定書各1 份及照片24幀附卷可稽。
(二)首須查明者，為本件案發時地為何？
１被告於原審審理中迭次供稱：「發生地點高雄縣仁武鄉橫山二
  巷十一號，（八十七年七月）十八日那天我們爭執很兇，七月
  十八日下午六時與她（林金燕）發生嚴重爭吵... 」「（提示
  警訊筆錄，你說八十七年七月二十日下午六時，你下班回家後
  與林金燕發生爭吵，後來林金燕入房內拿三角的利器刺你右手
  指... ？）是八十七年七月十八日下午六時... 」等語（見原
  審卷第22頁背面、第56頁背面）等語綦詳。
２核與證人即87年7 月18日為被告診治手指傷害之健仁醫院醫師
  黃超俊於原審審理中結證稱：「七月二十二日診療證明是因之
  前所致之傷，而來換藥，這次是因七月十八日所致之傷... 」
  （見原審卷第40頁）等情相符，並有證人黃超俊提出之87年7
  月18日被告右手指遭割傷診治之病歷表影本1 份在卷可稽。
３從而，本件發生之時地應為87年7 月18日下午6 時許，在被告
  與被害人2 人住處即高雄縣仁武鄉橫山2 巷11號無訛。被告於
  警訊中陳稱本案係於同年月20日下午6 時許發生乙節，應係筆
  錄記載有誤，或係被告記憶不正確所致。檢察官認本件發生之
  時地為同年月20日18時許，在高雄縣仁武鄉○○村○○○街76
  巷16之2 號，亦有誤會。
(三)次須查明者，為被告有無推打被害人，而致其頭部撞擊石質沙
  發，因而受傷？經查：
１被告因懷疑上開恐嚇信被害人所發，而於87年7 月18日下午6
  時許，下班返回上址，即以恐嚇信函之事，質問被害人，2 人
  因而在住處客廳發生激烈爭執，被害人隨即進入房內拿取破玻
  璃瓶，欲朝被告劃割，導致被告右手指遭割傷，被告遂出手朝
  林金燕胸部推打，致林金燕重心不穩，往後傾倒，頭部左側撞
  擊石材質沙發，待林金燕受創爬起，再出手捶打林金燕胸部2
  下等情，業據被告於警訊中供述：「因為我哥哥李文川收到乙
  封恐嚇信，我懷疑是林金燕寫恐嚇信恐嚇他的，因此，在八十
  七年七月二十日（應係十八日之誤）十八時左右，我下班回家
  後，便在客廳內與林金燕爭吵，後來她進入房間持一類似三角
  玻璃之兇器向我劃來，我用手欲攔她，卻被她割到右手食指流
  血，我很生氣就用右手推她左肩，導致她不穩摔倒，頭部好像
  撞到沙發之桌角，然後她便躺在該處... 」「她拿玻璃割傷我
  ，我很生氣就用右手推她的胸部，她便重心不穩倒在沙發上，
  頭部好像有撞到沙發之內角，然後她又爬起來，我再用拳頭打
  她的胸部約兩下後，就叫計程車離開。」「因我大哥（指李文
  川）收到一封恐嚇信，我懷疑是他（指林金燕），如果是他寫
  的，我要將其趕出去」等語綦詳（見警卷第4 頁背面、第5 頁
  」第6 頁）。前開警訊筆錄，係根據被告自由意志供述所錄製
  乙節，亦據製作筆錄警員陳志鵬於原審結證明確，即被告亦於
  同日審理中供稱：「是他們四、五位刑警問我，可能說話間有
  （筆錄誤載為作）差錯，三月三十一日那天製作筆錄沒有刑求
  。」等語（見原審卷第98頁背面、第99頁），足徵被告上開警
  訊筆錄之供述實在。
２被告復於偵查中供承：「我只有推他一下」等語（見偵字第99
  97號卷第10頁）等語；於原審審理中供稱：「... 他到房內拿
  一破玻璃瓶刺我右手指，我一推，他倒坐在沙發上... 」「..
  . 林金燕去拿一破玻璃瓶刺我，我推他，他坐在沙發上並一直
  哭。」「一直吵架，一直大罵，我問他是否承認寫恐嚇信，他
  大罵，進入屋內拿玻璃瓶打我右邊頭部，我用手撥開，手才流
  血不止... 」等語（見原審卷第56背面、第98頁及背面、第11
  2 頁背面）。
３此外，證人即被告之姑姑李美月於原審審理中結稱：「... 十
  八日那天有發生爭吵，我人在前面可聽得很大聲，我離一段路
  有聽他們吵很大聲... 」等語（見原審卷第84頁），足徵被告
  於爭執當時，確實出手推打被害人胸部，致被害人跌倒，頭部
  並撞及石質沙發受傷，於被害人爬起後，又接續捶打被害人胸
  部2 下，致其受有左側前頭部、左眼上方皮下出血、外傷性腦
  蜘網膜下出血等傷害各情，均堪認定。被告以上揭情詞置辯，
  洵非可採。
４法務部法醫研究所鑑定意見雖以：一般用手毆打時，甚難引起
  外傷性顱內出血，而認為死者有可能遭人持木棒、鐵棒毆擊所
  造成等語，有該所89年8 月2 日法醫所八九理字第1341號函附
  卷可佐（附本院前審卷第75頁），惟現場並無木棒或鐵棒扣案
  ，被告亦否認曾持之行兇，上開鑑定意見應僅係推測之詞，此
  部分意見尚難憑信，併此敘明。
(四)亟須究明者，為被告推打被害人撞擊石質沙發受傷，客觀上對
  被害人發生死亡之結果有預見，且有相當因果關係，而應負傷
  害致死罪責？
１被害人於案發即87年7 月18日之同日下午11時35分許，因右膝
  擦傷換藥及全身酸痛前往大東醫院掛急診就醫。又於同年月21
  日上午12時許因腸胃炎及右膝擦傷換藥治療，至大東醫院就醫
  。2 次就醫均未發現有腦部受傷引發蜘蛛網膜下出血之情形，
  亦無左側前頭部、左眼上方皮下組織輕度瘀血之情形，固經大
  東醫院分別以89大東醫政字第280 、第286 、第300 號函覆在
  卷，並有病歷記錄附本院前審卷可佐。證人即為被害人看診之
  醫師雍宜聖亦於本院前審結證稱：「林金燕七月十八日下午十
  一時三十五分來看急診，主述全身酸痛、右膝擦傷，右膝是七
  月八日的傷有來我們醫院看門診。至於全身酸痛她並沒有說原
  因，所以也沒有特別紀錄。從外表也沒有看出特別的傷，二十
  一日中午十二時許，林金燕來主述腹痛、拉肚子... 另外她右
  膝的舊傷我們給予換藥。她在七月十八日來門診時並未主述左
  側前頭部右眼上方的外傷，也沒有主動要求驗傷，我也看不出
  明顯有這些外傷。林金燕若十八日頭部受傷，二十一日來門診
  應有頭痛、噁心、嘔吐等症狀，但病患並沒有這麼表示。且當
  日應診時行動自如、意識清楚、精神狀況良好，沒有說她頭部
  受傷，否則醫院會讓她留院觀察」等語（見本院上訴卷第13 1
  至134 頁、178 至180 頁）。惟觀之被害人所受之傷勢，係皮
  下出血及腦蜘蛛網膜下出血，外觀上自無法查知；且縱被害人
  未為主述受傷各情，其原因有多端，並非即表示未曾受傷，是
  應以解剖報告之記載較為客觀可信，上開大東醫院之函示及證
  人雍宜聖之證詞，尚難為被告有利之認定。
２證人即被告之姑姑李美月於原審中結稱：「（八十七年七月）
  十八日那天他們（被告與被害人）有發生爭吵，吵得很大聲，
  我人在前面可聽得很清楚，被告手上流很多血，有去醫院。十
  八日晚上很晚時我見她（林金燕）拎了包包出去，那天上晚上
  九時多還將門反鎖，又叫鎖匠來開鎖才拎皮包出去。十九日晚
  上十二點多林金燕搭計程車回來，二十一日上午林金燕走路出
  門，二十二日上午有去附近公共電話打電話」等語（見原審卷
  第84頁）等語，再參酌國立台灣大學醫學院附設醫院對本院所
  查詢有關因腦部受創引發腦蜘蛛網膜下出血致死亡之間會有如
  何之病症，該醫院函覆之專業意見認為人體腦部受傷引發蜘蛛
  網膜下出血，如係外傷性，一般多會有頭痛、頭暈、甚至噁心
  或嘔吐等症狀... 等語。有該院89年8 月21日89校附醫秘字第
  17888 號函附本院前審卷可稽，復經證人裴起林在本院前審調
  查中以法醫師之專業身分陳述專業意見認為：人體若顱內出血
  超過60C.C 以上就會死亡，若有腦血管出血，在死亡前應該會
  出現嘔吐、瞳孔大小不同、頭痛等情形出現，再嚴重就會有想
  噁心的症狀等語。可見被害人於案發時即同年月18日下午6 時
  許起迄同年月22日上午證人李美月看見被害人打電話之時止，
  均能無異狀之行動自如，更足研判被害人因外傷性顱內出血造
  成死亡之結果，與被告自承於案發時許，以手推打被害人，使
  被害人跌坐沙發，頭部撞及石質沙發桌角之傷害行為，應無直
  接因果關係。
３財團法人長庚紀念醫院高雄分院固函稱：有可能於外傷性蜘蛛
  網膜下出血及硬腦膜下出血後3 日均無症狀出現，迄至第5 日
  死亡等語，有90年5 月3 日（90）長庚院高字第1228號函附卷
  可佐（見原審卷第223 頁），而與上開台大醫院函附之內容相
  左，本院乃函請行政院衛生署醫事審議委員鑑定說明，據函復
  並附鑑定意見稱：死者之死因，研判非為巨大外力所致。故屬
  於中度能量傳導的「頭部撞擊硬質桌或沙發椅角」導致以上腦
  損傷的假設，應屬高度可能等語；並說明上開台大醫院之函示
  內容係一般性的臨床觀察，看法正確；而上開長庚醫院之函示
  內容係針對老年性腦萎縮或腦病變者始有適用，本件傷者並非
  老年人亦非腦病變者，並無適用等語；另建議追查有無造成死
  者腦部2 度傷害之可能等語，有該會93年8 月27日衛署醫字第
  0930218267號函附卷可考（見本院卷第56至60頁）。是亦難以
  上開長庚醫院之函示內容，遽指被告先前之推打行為，即係造
  成被害人死亡之直接原因，且有相當因果關係。
４雖告訴人乙○○於原審審理中證稱：「係因信件而發生互毆，
  死者說他是出來打電話予我，我叫他回來，他說沒有命回來，
  他有說死後，要我料理」等語（見原審卷第58頁），非惟因告
  訴人乃被害人胞兄，手足情深，極可能因被害人死亡，而為不
  利被告之陳述，其證言之證據力尚嫌薄弱，難予遽信外，其嗣
  於本院本審審理時結稱：「她僅於死前三、四天聯絡過一次，
  在電話中提及因經濟上和賣家產之原因而與被告起糾紛，並未
  談到與被告打架的事情」等語（見本院94年2 月18日審理筆錄
  ），前後所證述之內容亦有不符，是其於原審之上開證言亦難
  為被告不利之認定。
５綜上所述，被告先前雖曾對被害人有接續推打而致其受傷之傷
  害行為，而被害人亦確係因外傷性顱內出血死亡，均如前述，
  惟尚無證據證明被告先前之推打行為，即必為發生被害人死亡
  結果之原因，是其間尚乏直接因果關係存在。此外，檢察官亦
  未能舉證證明被告確實犯有傷害致死乙節，自難令被告負該項
  罪責。
二查被告與被害人原係夫妻，2 人為家庭暴力防治法第3 條第1
  款之家庭成員關係，被告故意對家庭成員之被害人實施普通傷
  害之家庭暴力行為，業如前述。核其所為，係犯刑法第277 條
  第1 項之普通傷害罪，性質上並屬於家庭暴力防治法第2 條第
  2 項所指之家庭暴力罪。檢察官認被告係犯同條第2 項前段之
  傷害致死罪，容有未洽，惟其社會基本事實同一，應變更法條
  予以適用。被告於推打被害人倒地撞擊石質沙發後，於被害人
  爬起後又再度捶打其胸部2 下，係侵害同一法益，且利用同1
  場所為之，前後2 次傷害行為之時間亦極密接，顯係基於1 個
  傷害行為所為接續之數動作，性質上為接續犯之實質上一罪。
三原審予以論科，固非無見，惟查：(一)被告與被害人原係夫妻，
  2 人為家庭暴力防治法第3 條第1 款之家庭成員關係，被告故
  意對家庭成員之被害人實施普通傷害之家庭暴力行為，所為係
  犯刑法第277 第1 項之普通傷害罪，性質上並屬於家庭暴力防
  治法第2 條第2 項所指之家庭暴力罪。原判決未敘明被告與被
  害人係家庭成員關係，亦未提及被告所犯亦屬家庭暴力罪等情
  ，尚有未洽。(二)被告所為係犯刑法第277 第1 項之普通傷害罪
  ，原審依檢察官之起訴仍認被告係犯同條第2 項前段之傷害致
  死罪，亦有未洽。被告仍執前詞否認犯罪，固無足取，惟原判
  決既有上揭可議之處，仍屬無可維持，自應由本院將原判決撤
  銷改判。爰審酌本件被告與被害人原係夫妻，原應相互扶持尊
  重，竟僅因細故即暴力相向，事後亦未坦認犯行，並無悔意；
  惟其並無任何刑事前科紀錄，有台灣高等法院被告全國前案紀
  錄表在卷可考，素行尚佳，爰量處有期徒刑1 年。
四檢察官依告訴人乙○○之告訴（被告傷害被害人林金燕致死）
  ，而移送原審併案審理。既屬同一案件，本院自應併予審理，
  附此敘明。
五據上論結，應依刑事訴訟法第369 條第1 項前段、第364 條、
  第299 條第1 項前段、第300 條，刑法第277 條第1 項，罰金
  罰鍰提高標準條例第1 條前段，判決如主文。
本案經檢察官許月雲到庭執行職務。
中　　華　　民　　國　　94　　年　　3　　月　　 4 　　日
　　　　　　刑事第五庭    審判長法　官  曾永宗
                                法　官  邱永貴
                                法  官  陳明富
以上正本證明與原本無異。
如不服本判決應於收受本判決後10日內向本院提出上訴書狀，其
未敘述上訴理由者，並得於提起上訴後10日內向本院補提理由書
狀（均須按他造當事人之人數附繕本）「切勿逕送上級法院」。
　　　　　　　　　　　　　　　　書記官  張宗芳
中　　華　　民　　國　　94　　年　　3　　月　　 4 　　日
附錄本案論罪科刑法條全文：
刑法第277 條：
傷害人之身體或健康者，處3 年以下有期徒刑、拘役或1,000 元
以下罰金。犯前項之罪因而致人於死者，處無期徒刑或7 年以上
有期徒刑，致重傷者，處3 年以上10年以下有期徒刑。
